【裁判字號】    98,上易,291
【裁判日期】    980701
【裁判案由】    詐欺等
【裁判全文】
臺灣高等法院高雄分院刑事判決         98年度上易字第291號
上  訴  人  臺灣高雄地方法院檢察署檢察官
被      告  乙○○（原名陳俊宏、陳翰粱）
選任辯護人  吳文豐律師
            陳浩華律師
上列上訴人因被告詐欺等案件，不服臺灣高雄地方法院97年度易
字第969 號中華民國98年3 月6 日第一審判決（起訴案號：臺灣
高雄地方法院檢察署96年度偵緝字第3790號），提起上訴，本院
判決如下：
    主  文
上訴駁回。
    理  由
一、公訴意旨略以：被告乙○○（原名陳翰粱、陳俊宏）係經考
    試院醫師考試及格取得醫師資格，並經行政院衛生署甄審合
    格為內科、急診及家庭醫學科之專科醫師。緣被告乙○○因
    積欠案外人丙○○新臺幣（以下同）300 萬元之債款無力償
    還，於民國96年3 月初，得知告訴人甲○○所經營之大慶醫
    院（址設高雄縣大寮鄉○○村○○路5 號）急徵負責之醫師
    ，竟意圖為自己不法之利益，為求免除其所積欠之債務，向
    告訴人甲○○佯稱願意擔任大慶醫院之負責醫師，惟希望告
    訴人甲○○能先代為處理其積欠丙○○之債務，並由其每月
    之薪資扣抵，被告乙○○為取信告訴人甲○○，於96年3 月
    16日（起訴書誤載為96年3 月14日）持其所有之醫師證書及
    專科醫師證書，分別向高雄縣政府衛生局及中央健康保險局
    申請登錄為大慶醫院之負責醫師，致告訴人甲○○陷於錯誤
    ，遂於96年3 月17日與被告乙○○簽約，隨即於96年3 月24
    日，簽發4 張總金額為300 萬元之本票，向丙○○換回之前
    被告乙○○所簽立之4 張總金額為190 萬元之支票及1 張面
    額300 萬元之本票，以承擔被告乙○○所積欠丙○○之債務
    ，被告乙○○得以免除上開債務之利益。詎被告乙○○明知
    已登錄為大慶醫院之負責醫師，倘無故撤銷負責醫師之登錄
    ，將使大慶醫院無法順利向中央健康保險局申請健保醫療費
    用之給付，竟基於意圖損害告訴人甲○○之利益，俟與告訴
    人甲○○簽約後，未告知告訴人甲○○，旋於96年3 月26日
    （起訴書誤載為96年3 月19日），向高雄縣政府衛生局及中
    央健康保險局申請撤銷登錄為大慶醫院負責醫師，並取回醫
    師證書後，逃匿無蹤，致告訴人甲○○無法向中央健保局申
    請大慶醫院自96年3 月16日至96年4 月14日間（起訴書誤載
    為96年3 月14日至96年4 月19日間）之健保醫療費用給付，
    而受有106 萬4913元及上開代為承擔債務之300 萬元損失。
    因認被告涉犯刑法第339 條第2 項之詐欺得利罪、同法第34
    2 條第1 項背信罪嫌云云。
二、按被告以外之人於審判外之陳述，雖不符刑事訴訟法第159
    條之1 至第159 條之4 之規定，而經當事人於審判程序同意
    作為證據，法院審酌該言詞或書面陳述作成時之情況，認為
    適當者，亦得為證據。當事人、代理人或辯護人於法院調查
    時知有第159 條第1 項不得為證據之情形，而未於言詞辯論
    終結前聲明異議者，視為有前項之同意，同法第159 條之5
    第1 、2 項定有明文。立法意旨在於傳聞證據未經當事人之
    反對詰問予以核實，原則上先予排除，惟若當事人已放棄反
    對詰問權，於審判程序中表明同意該等傳聞證據可作為證據
    ，基於尊重當事人對傳聞證據之處分權，及證據資料愈豐富
    ，愈有助於真實發見之理念，且強化言詞辯論主義，使訴訟
    程序得以順暢進行，上開傳聞證據亦均具有證據能力。查本
    案據以認定被告犯罪事實存否之被告以外之人之言詞或書面
    陳述，被告、辯護人及檢察官於原審審理時（見原審97年4
    月1 日準備程序筆錄，原審97審易97號卷第40頁），均同意
    作為證據，且於本院言詞辯論終結前，均未聲明異議，而本
    院審酌該言詞及書面陳述作成之情況，未見有何不適當之情
    形，故依前開規定，均得為證據。
三、按犯罪事實應依證據認定之，無證據不得認定其犯罪事實；
    又不能證明被告犯罪者，應諭知無罪之判決，刑事訴訟法第
    154 條第2 項、第301 條第1 項分別定有明文；而認定不利
    於被告之事實，須依積極證據，苟積極證據不足為不利於被
    告事實之認定時，即應為有利於被告之認定，更不必有何有
    利之證據；又事實之認定，應憑證據，如未能發現相當證據
    ，或證據不足以證明，自不能以推測或擬制之方法，以為裁
    判之基礎（最高法院30年上字第816 號、40年臺上字第86號
    判例意旨參照）。次按告訴人之告訴，係以使被告受刑事訴
    追為目的，是其陳述是否與事實相符，仍應調查其他證據以
    資審認（最高法院52年台上字第1300判例意旨參照）。另按
    刑事訴訟法第161 條第1 項規定：檢察官就被告犯罪事實，
    應負舉證責任，並指出證明之方法。因此，檢察官對於起訴
    之犯罪事實，應負提出證據及說服之實質舉證責任。倘其所
    提出之證據，不足為被告有罪之積極證明，或其指出證明之
    方法，無從說服法官以形成被告有罪之心證，基於無罪推定
    之原則，自應為被告無罪判決之諭知（最高法院92年度台上
    字第128 號判例意旨參照）。
四、再按刑法第339 條第1 、2 項分別規定詐欺取財罪及詐欺得
    利罪，前者之行為客體係指財物，後者則指取得債權、免除
    債務、延期履行債務或提供勞務等財物以外之財產上不法利
    益（最高法院86年度台上字第3534號判決意旨參照），惟該
    2 項罪名之成立，均須行為人自始即基於不法所有之意圖，
    施以詐術，使被詐欺人因其詐術而陷於錯誤，進而交付財物
    予行為人，或使行為人因而得以取得債權、免除債務、延期
    履行債務、獲得勞務提供等，若其所用方法，不能認為詐術
    ，亦不致使人陷於錯誤，即不構成該罪（最高法院45年台上
    字第260 號判例意旨參照）。至於民事債務當事人間，若有
    未依債務本旨履行給付之情形，在一般社會經驗而言，原因
    非一；其因不可歸責之事由無法給付，或因合法得對抗他造
    主張抗辯而拒絕給付，甚至債之關係成立後，始行惡意遲延
    給付，皆有可能，非必出於自始無意給付之詐欺犯罪一端。
    縱令是出於惡意不為履行，苟無足以證明其在債之關係發生
    時，自始即具有不法所有意圖之積極證據，亦僅能令負民事
    之遲延給付責任，依刑事訴訟法第154 條之規定，尚不得據
    此債信違反之客觀事態，而推定債務人原有詐欺取財或詐欺
    得利之犯意。而刑事被告依法不負自證無罪之義務，故在別
    無積極證據之情形下，自難違反刑事訴訟法第154 條之規定
    ，以被告單純債務不履行之狀態，推定被告自始即有不法所
    有之意圖而施用詐術。又按刑法第342 條第1 項之背信罪，
    係以為他人處理事務，意圖為自己或第三人不法利益或損害
    本人之利益，而故為違背其任務之行為，致生損害於本人之
    財產或其他利益為構成要件。而背信罪之特質雖在為他人處
    理事務而違背其任務，惟其結果則置重於本人之財產或其他
    利益之受損害，故為侵害財產權之犯罪；是以本罪之構成，
    須以損害於本人之財產或其他利益為結果要件（最高法院72
    年度台上字第1864號、78年度台上字第188 號判決意旨參照
    ）。再者，背信罪之成立，以有取得不法利益或損害本人利
    益之意圖為必要，若無此意圖，即屬缺乏意思要件，縱有違
    背任務之行為，並致生損害於本人之財產或其他利益，亦難
    律以本條之罪（最高法院30年上字第1210號判例、69年度台
    上字第3752號判決意旨參照）。是足見背信罪為目的犯及結
    果犯，以意圖為自己或第三人不法之利益或損害本人之利益
    並以致生損害於本人之財產或其他利益為要件；若因缺乏犯
    罪意思要件，即難律以本條之罪（最高法院71年度台上字第
    4147號判決意旨參照）。
五、本件檢察官認被告乙○○涉有上開詐欺得利、背信之罪嫌，
    無非係以被告乙○○之供述、證人即告訴人甲○○之證述、
    被告所簽發之總面額190 萬元支票共4 張、面額300 萬元本
    票1 張、甲○○簽發之總面額300 萬元本票共4 張；以及甲○○提出之門診費用統計總表2 張、合約書1 份，被告之醫
    師證書、內科專科醫師證書、急診醫學科專科醫師證書、家
    庭醫學科專科醫師證書各1 份（均為影本）等為據。訊據被
    告對於有於96年3 月17日與甲○○簽訂前開合約書，約定自
    96年3 月16日起至101 年3 月16日止，受甲○○聘任擔任大
    慶醫院負責醫師，並於96年3 月16日向高雄縣政府衛生局送
    件申請登錄，復於96年3 月26日向高雄縣政府衛生局承辦人
    員取回醫師證書正本；甲○○有為被告簽發4 張面額總計30
    0 萬元本票交付被告之債權人丙○○等節固不否認，惟堅決
    否認有何詐欺得利、背信之犯行，辯稱：依前開合約約定，
    甲○○應該借給伊300 萬元以利伊處理在外之650 萬元債務
    ，甲○○卻擅自與伊之眾多債主之一的丙○○作債務承擔，
    已經違約在先；又伊自96年2 月18日起，至同年3 月26日為
    止，已在甲○○之鴻慶醫院上班工作1 個月，甲○○卻拒不
    給付伊依合約書每月至少得以領取之薪水8 萬元，與醫院總
    務人員接洽上班安全問題，也遭回以：欠錢莊的錢是被告個
    人私事，錢莊的人來醫院討債，醫院不會介入等語，伊深感
    人身安全受到威脅，才會向高雄縣政府衛生局人員取回醫師
    證書，不再去甲○○經營之鴻慶醫院上班等語。經查：
  (一)被告於96年3 月17日與甲○○簽訂合約，約定自96年3 月16
    日起至101 年3 月16日止，受甲○○聘任擔任大慶醫院負責
    醫師，且於96年3 月16日向高雄縣政府衛生局送件，表示有
    意承接原鴻慶醫院之負責醫師丁○○，申請辦理擔任大慶醫
    院負責醫師所需之開（執）業登記；甲○○因而於96年3 月
    24日，簽發100 萬元面額本票2 張，70萬元、30萬元面額本
    票各1 張，總計300 萬元之4 張本票交付被告之債權人丙○○以承擔其債務，而取回被告簽發交付丙○○之總面額190
    萬元支票4 張、面額300 萬元本票1 張；惟被告於96年3 月
    26日又向高雄縣政府衛生局承辦人員戊○○表示無意承接，
    並取回醫師證書正本；及林俐麗經營之醫院自96年3 月16日
    起至同年4 月14日間，所擬申請之健保醫療費用給付額總計
    為106 萬4913元等情，已分據證人即告訴人甲○○於偵查中
    、原審審理中；證人戊○○、丙○○於原審審理中分別證述
    在卷；並有合約書、被告簽發之前開支票4 張與本票1 張、
    告訴人甲○○簽發之前揭本票4 張、高雄縣政府衛生局97年
    8 月4 日函文、原審法院97年10月7 日公務電話紀錄2 份；
    證人戊○○庭呈之醫療（事）機構、醫事人員、開（執）業
    登記事項申請書、民眾領回文件簽收本影本；甲○○提出之
    門診費用統計總表等件在卷可稽。參以被告對於前開與甲○○簽約受聘擔任大慶醫院負責醫師；曾向高雄縣政府衛生局
    送件申請開（執）業登記事宜；甲○○有簽發4 張總計面額
    300 萬元本票交付其債權人丙○○；及其嗣後又向高雄縣政
    府衛生局領回醫師證書正本等節，均不否認，而有如前述各
    情，故此部事實應可認定。從而，依據前開法條、判例意旨
    說明，被告是否犯有刑法詐欺得利、背信罪行，應加審究者
    為，被告有無以假意向告訴人甲○○表示願意擔任大慶醫院
    負責醫師之手段施用詐術，使甲○○陷於錯誤而為被告簽發
    本票承擔其積欠丙○○之300 萬元債務？被告於96年3 月26
    日向高雄縣政府衛生局承辦人員戊○○表示，無意承接原鴻
    慶醫院負責醫師丁○○，並領回繳送之醫師證書正本，被告
    主觀上是否有損害甲○○利益之意圖？又是否因而致生損害
    於甲○○之財產或其他利益？
  (二)依據證人己○○於98年2 月17日原審審理時證稱：伊在鴻慶
    醫院、大慶醫院時期均擔任總務，負責醫院人員薪水之核發
    ，被告自96年2 月份起，開始到醫院兼職上班，以4 小時1
    節計算，被告於2 月份上班8 節，3 月份約上10節至11節，
    以1 節薪水3500元計算，被告在2 月份可以領到2 萬8 千元
    ，3 月份薪水則將近4 萬元，醫院發薪是在每月的20日，但
    伊沒有發過薪水給被告，亦不知被告究竟有沒有領到薪水，
    但被告私底下有向甲○○借錢等語；又甲○○於97年11月11
    日原審審理時，對於被告在其所經營鴻慶醫院兼職上班期間
    ，未曾在醫院發薪日領到薪水一情亦不否認，證稱：這是因
    為被告每次都3 萬元、5 萬元地預支薪水等語。故被告前開
    辯稱，案發之前已在甲○○經營之醫院上班達1 個月未領薪
    水之情，並非全然無據。再關於被告於96年3 月26日離去醫
    院之緣由，據甲○○於97年11月11日、97年12月9 日原審審
    理中證稱：丙○○於96年3 月24日由被告安排來醫院，伊簽
    了4 張總共300 萬元本票交給丙○○，當時被告沒有在場，
    翌日（25日）伊就約被告來醫院討論如何償還債務事宜，醫
    院總務就問被告要怎麼還錢，之後雙方就吵起來，被告就離
    開，從此沒來醫院上班，剛開始還有接伊的電話，後來連電
    話都換掉了等語。而觀諸前揭合約書第12條約款，已詳細規
    定以被告薪資分期償還因甲○○代為處理在外債務及出借款
    項所生之本息之方式，甲○○於上開簽發本票承擔被告所欠
    丙○○之債務後，翌日旋即約被告到醫院商討清償債務方式
    ，顯見甲○○、被告對於彼此依循前開合約所發生權利、義
    務之享有、負擔方式，依然存有歧見。而依甲○○前開證述
    情節可知，被告係於該次與甲○○發生爭吵，憤而離去後，
    其後始拒不到甲○○經營之醫院上班，並於96年3 月26日前
    往高雄縣政府衛生局領回醫師證書；參以甲○○自承被告曾
    為方便其代為處理在外債務，交付所領有之醫師證書正本，
    以及內科、家庭醫學科等專科醫師證書正本，名下之合作金
    庫等金融機構存摺正本予甲○○保管，除醫師證書正本已據
    被告領回，有如前述外，其他證書、存摺等文件迄97年12月
    9 日仍在甲○○持有當中等情，則被告拒絕繼續到甲○○經
    營之醫院上班，係因前開雙方就合約書所定權利義務內容產
    生歧見，進而發生爭吵而萌生辭意，並非自始即有意以擔任
    大慶醫院負責醫師為餌，騙使甲○○為被告簽發本票承擔債
    務，而無詐術之施用；且其於96年3 月26日向高雄縣政府衛
    生局承辦人員戊○○表示無意承接原鴻慶醫院負責醫師丁○○，取回醫師證書，更是事出有因，並非出自損害甲○○利
    益之目的而為各情，可以認定。又公訴意旨雖指被告乙○○
    係於96年3 月14日向高雄縣政府衛生局申請登錄為大慶醫院
    負責醫師，96年3 月19日向高雄縣政府衛生局承辦人員取回
    醫師證書正本，但此與前述卷內相關事證顯然不符，應屬誤
    載，附此敘明。
  (三)又證人丁○○於原審97年12月9 日審理時證稱：伊於94年6
    月1 日到96年4 月17日，在慶鴻醫院擔任負責醫師，是甲○○與己○○找伊去當負責醫師，……慶鴻醫院直到96年4 月
    17日才因繳完積欠藥政處管制藥品的費用而辦理歇業。……
    舊的醫生沒有辦理歇業，新的負責醫生就不能交接，要新的
    醫生去向健保局簽字才可以營業，才可以向健保局請款等語
    ；而證人即高雄縣政府衛生局任職之戊○○於原審98年2 月
    17日審理時亦證稱：……被告於96年3 月16日有提出申請要
    擔任大慶診所的負責醫師，被告提出聲請時，當時我們沒有
    核准開業執照，是因為前一家還未完成歇業手續。……醫師
    證書屬醫生的個人財產，……醫生本人可以自行要求要領回
    或是退回這部分的申請。……鴻慶醫院與大慶診所是在同一
    地址，必需要有前一個醫院完成歇業手續，後一個醫院才能
    申請設立，……鴻慶醫院是到96年4 月17日才完成歇業的。
    ……如果資料備齊，大概3 天就可完成歇業程序，如果是開
    業的話，則大約5 個工作天等語。又高雄縣政府衛生局於97
    年8 月4 日以衛局醫字第0970 0231420號函覆原審法院稱：
    「……2 、依醫師法第15條及其施行細則第6 條規定，私立
    醫療機構於同址由另一位醫師重新申請開業者，需原負責醫
    師申請歇業，註銷開業登記，新任醫師經審查始得重新核准
    開業登記。……4 、……原鴻慶醫院已於97年4 月17日核定
    歇業」等語，有該函附卷可憑（見原審97審易97號卷第53頁
    ），則依據上開2 證人及高雄縣政府衛生局函文可知，被告
    既於96年3 月16日時即已依約將其醫師證書交付甲○○而向
    高雄縣衛生局申辦開業程序，則至被告於96年3 月26日向高
    雄縣衛生局領回其醫師證書時，應即能辦妥，而於其時尚未
    能辦妥之原因，乃係與大慶診所在同一地址之鴻慶醫院尚未
    依規定程序辦理歇業，且遲至96年4 月17日才經核定歇業，
    故縱使大慶診所於開業登記後，無法向中央健康保險局申請
    自96年3 月14日起至同年4 月14日止之健保醫療費用給付，
    其亦係因先前之鴻慶醫院未完成歇業程序所致，而非被告向
    高雄縣衛生局領回其醫師證書所致，即林俐麗若受有財產上
    損害，亦非被告領回其證書之行為所致，故被告領回證書行
    為，亦不能認係構成刑法背信罪。
六、綜上所述，本案要屬甲○○與被告間之民事糾葛，要難對於
    被告逕以詐欺得利罪、背信罪相繩。此外，復查無其他任何
    確切證據足以證明被告確有檢察官所指詐欺得利、背信之犯
    行，揆諸首揭法條說明，被告之犯罪尚屬不能證明。
七、原審因而為被告無罪之判決，核無不合。檢察官上訴意旨，
    仍執前詞指摘原判決不當，為無理由，應予駁回。
據上論結，應依刑事訴訟法第368條，判決如主文。
本案經檢察官林敏惠到庭執行職務。
中    華    民    國    98    年    7     月    1     日
                  刑事第七庭    審判長法  官  莊飛宗
                                      法  官  孫啟強
                                      法  官  邱明弘
以上正本證明與原本無異。
本件判決不得上訴。
中    華    民    國    98    年    7     月    1     日
                                      書記官  曾允志


司法院資訊處製作；財團法人民間司法改革基金會備份。
